【裁判字號】    98,台上,5680
【裁判日期】    981001
【裁判案由】    殺人未遂
【裁判全文】
最高法院刑事判決            九十八年度台上字第五六八０號
上  訴  人  甲○○
選任辯護人  陳佳瑤律師
上列上訴人因殺人未遂案件，不服台灣高等法院中華民國九十六
年五月二十一日第二審判決（九十六年度上訴字第一八三八號，
起訴案號：台灣板橋地方法院檢察署九十五年度偵字第一七０六
七號），提起上訴，本院判決如下：
    主  文
上訴駁回。
    理  由
按原審法院認為上訴不合法律上之程式或法律上不應准許或其上
訴權已經喪失者，應以裁定駁回之。但其不合法律上之程式可補
正者，應定期先命補正；第二審法院認為上訴有第三百六十二條
前段之情形者，應以判決駁回之。但其情形可以補正而未經原審
法院補正者，審判長應定期先命補正，刑事訴訟法第三百六十二
條、第三百六十七條規定甚明；又刑事上訴，除明文特許者外，
以受判決之當事人為限，如第一審判決後，被告並未提起上訴，
雖經其子具狀聲明不服，但既非當事人，又非得為獨立上訴或代
為上訴之人，則第二審法院認其上訴為不合法，予以駁回，自無
不當。本件原判決以上訴人甲○○經第一審判處殺人未遂罪刑後
，其子李尚炫雖曾以自己之名義具狀為上訴人之利益提起上訴，
惟李尚炫並非當事人，又非得為獨立上訴之人，李尚炫以其名義
所提起之上訴，自不合法，且無從命補正，而判決駁回李尚炫之
上訴。從形式觀之，原判決並無何違法之處。上訴意旨雖以：「
本院院解字第三○二七號解釋及最高法院五十三年台上字第二六
一七號判例，謂刑事被告之原審辯護人為被告之利益提起上訴，
應以被告名義行之，在此範圍內，與憲法保障人民訴訟權之意旨
，尚無牴觸。但上開判例已指明此係程式問題，如原審辯護人已
為被告之利益提起上訴，而僅未於上訴書狀內表明以被告名義上
訴字樣者，其情形既非不可補正，自應依法先定期間命為補正，
如未先命補正，即認其上訴為不合法者，應予依法救濟。最高法
院與上述判例相關連之六十九年台非字第二○號判例，認該項程
式欠缺之情形為無可補正，與前述意旨不符，應不予援用。」為
司法院釋字第三○六號解釋（下稱釋字第三○六號解釋）載明之
意旨。本案上訴人因精神障礙而為本案行為，第一審於判決後，
係以寄存送達之方式送達判決書，上訴人並未收受判決書，亦全
然不知判決內容，該判決書雖係由上訴人之子李尚炫代為收受，
並由李尚炫代為提起上訴，依釋字第三○六號解釋精神，原審自
應定期命上訴人補正，以保障上訴人程序利益，乃原審並未定期
命上訴人補正，即予判決駁回，其適用法則顯有未當云云，指摘
原判決違法。惟查：送達不能依前二條規定為之者，得將文書寄
存於送達地之自治或警察機關，並作送達通知書兩份，一份黏貼
於應受送達人住居所、事務所、營業所或其他就業處所門首，另
一份置於該送達處所信箱或其他適當位置，以為送達。寄存送達
，自寄存之日起，經十日發生效力，民事訴訟法第一百三十八條
第一項、第二項定有明文，且為刑事訴訟法第六十二條所準用。
本案第一審將判決書交付郵務送達至上訴人之住所，因未會晤上
訴人亦無受領文書之同居人或受僱人，郵務人員乃將該判決書依
法寄存於台北縣政府警察局土城分局清水派出所等情，有第一審
之送達證書在卷可稽，揆諸上開說明，該寄存送達，自寄存之日
起，經十日即發生送達之效力，上訴人雖指稱其並未收到第一審
判決書，亦無妨於送達之效力。又被告之第一審辯護人，依刑事
訴訟法第三百四十六條規定，本得為被告之利益而上訴，是如第
一審辯護人已為被告之利益提起上訴，而僅未於上訴書狀內表明
以被告名義上訴字樣者，其情形應非不可補正，固應依法先定期
間命為補正，以保障被告之程序利益。然刑事訴訟法並未規定被
告之子可為被告之利益提起上訴，自不得比附援引釋字第三○六
號解釋意旨，認於此情形，法院仍應先命補正。況且上訴人於原
審亦供稱：伊可自行書寫上訴理由等語；其子李尚炫於原審亦陳
稱：伊父親在上訴期間並沒有心神喪失、意識不明，致不能自己
上訴之原因，伊係認為第一審判決有疏忽之處，所以伊去派出所
領回判決書後，就提起上訴等語。核上訴人並無授權李尚炫代為
上訴，且其於第二審上訴期間內，亦無因精神障礙，致無從自行
撰寫上訴狀之情形。從而，原審以李尚炫以自己名義，為上訴人
之利益提起上訴，顯不合法律程式，且此不合法情形，無從命為
補正，而判決駁回李尚炫之上訴，自無不當。上訴意旨置原審明
白之論斷於不顧，猶比附援引與本案無關之釋字第三○六號解釋
，指摘原判決有適用法則不當之違誤，自屬無據。本件上訴為違
背法律上程式，應予駁回。
據上論結，應依刑事訴訟法第三百九十五條前段，判決如主文。
中    華    民    國  九十八  年    十    月    一    日
                      最高法院刑事第十三庭
                          審判長法官  賴  忠  星
                                法官  吳      燦
                                法官  施  俊  堯
                                法官  蔡  名  曜
                                法官  蘇  振  堂
      本件正本證明與原本無異
                                      書  記  官
中    華    民    國  九十八  年    十    月    七    日
                                                      K


司法院資訊處製作；財團法人民間司法改革基金會備份。
